【裁判字號】    95,上訴,2074
【裁判日期】    950901
【裁判案由】    瀆職
【裁判全文】
臺灣高等法院刑事判決                95年度上訴字第2074號
上  訴  人
即自訴人    乙○○
被      告  丙○○○校長甲○○.
            丙○○○運動會之主.
            台北市市政府
上列上訴人因瀆職案件，不服臺灣臺北地方法院95年度自字第47
號，中華民國 95年4月28日第一審判決，提起上訴，本院判決如
下：
    主  文
原判決撤銷。發回臺灣臺北地方法院。
    理  由
一、自訴意旨詳如自訴狀（附件）所載。
二、原判決以：
（一）按法人為刑事被告，除有明文規定外，在實體上不認其有
      犯罪能力，在程序上不認其有當事人能力，故以法人為被
      告而起訴，即屬違背規定，應為不受理之判決，最高法院
      54年臺上字第1894號著有判例。又犯罪之直接被害人始得
      提起自訴，犯罪之一部係較重之罪，而不得提起自訴者，
      則全部不得提起自訴；不得提起自訴而提起者，應諭知不
      受理之判決，刑事訴訟法第319條第1項、第2項、第3項但
      書、第334 條定有明文。刑法之瀆職罪係侵害國家法益之
      犯罪，其被害人為國家而非個人，故個人對於觸犯上開規
      定之犯罪行為人，不得提起自訴（最高法院82年度台上字
      4974號判例參照）。又刑事訴訟法第319條第2項規定，自
      訴之提起，應委任律師行之，雖同法第329條第2項規定，
      自訴人未委任代理人，法院應定期間以裁定命其委任代理
      人；逾期仍不委任者，應諭知不受理之判決，惟刑事訴訟
      法第334 條不得提起自訴而提起者，應諭知不受理判決，
      此不受理判決為程序判決，無庸先命補正之程序即得為之
      ，優先於同法第303條第1項起訴程序違背規定之適用。
（二）本件被告丙○○○運動會該運動會之主辦單位、台北市市
      政府為非法人團體及法人，均非自然人，而自訴人所訴之
      犯罪行為，法律上又無對於法人或非法人團體處罰之特別
      規定，在程序法上自亦無當事人能力，自訴人對之提起自
      訴，即有未合。又被告甲○○被訴瀆職罪部分依上開規定
      ，亦不得提起自訴。本件自訴人雖未委任律師代理，惟依
      上開規定，爰不另行裁定命補正，並不經言詞辯論，逕為
      不受理之判決。至自訴人對教育部中央教師申訴評議委員
      會再申訴評議書不服部分，應依法於法定期限內另行提起
      救濟等語，固非無見。
三、惟按犯罪之被害人，固得依刑事訴訟法第三百十九條提起自
    訴，惟此之所謂被害人，係指犯罪當時之直接被害人而言，
    其非犯罪當時之直接被害人，依法固不得提起自訴。惟犯罪
    同時侵害國家社會及個人法益者，其被侵害之個人即得提起
    自訴。故被告之犯罪行為若對於自訴人個人法益有所侵害，
    於侵害國家社會法益外，既同時侵害自訴人之個人法益，自
    訴人當然得提起自訴。又提起自訴，自訴狀應記載下列事項
    ：（一）被告之姓名、性別、年齡、住所或居所，或其他足
    資辨別之特徵。（二）犯罪事實及證據並所犯法條。前項犯
    罪事實，應記載構成犯罪之具體事實及其犯罪之日、時、處
    所、方法。且自訴狀應按被告之人數，提出繕本。刑事訴訟
    法第320 條定有明文。本件自訴人提起自訴，其自訴狀記載
    被告為：「丙○○○校長甲○○、丙○○○運動會之主辦單
    位、台北市市政府」，其中被告丙○○○校長甲○○部分，
    似係個人身分，惟自訴狀並未記載其性別、年齡、住所或居
    所，或其他足資辨別之特徵；被告丙○○○運動會之主辦單
    位部分，並未具體記載究係何單位或機關名稱、所在地；被
    告台北市市政府部分，亦未載明其代表人姓名。又自訴狀內
    記載訴訟法益為國家法益及身體法益，內容記載丙○○○校
    長甲○○瀆職，濫用職權將自訴人之公傷假裁決為病假，影
    響自訴人之考績，在公立學校運動會上未盡善良管理人職責
    致使自訴人受傷，為此提出國家賠償等語。
四、查上開自訴狀應記載事項，乃關於自訴之程序上合法要件之
    規定，旨在使被告對原告之攻擊，足以充分行使防禦權，以
    符合訴訟程序上當事人平等之原則，自訴人提起自訴違背此
    項規定，由如上之遺漏事項，既非不得補正，自應先裁定命
    其補正，原審雖以公務電話電詢自訴人並作成電話紀錄記明
    ：自訴人稱自訴人是要提起刑事瀆職之訴訟，且一併提起附
    帶民事訴訟等語（見原審卷第四十九頁）。然查刑法瀆職罪
    章係規定於第二編第四章，第一二０條至第一三四條，本件
    自訴人依公務電話回答只泛稱伊要提起刑事瀆職之訴訟，惟
    被告究係觸犯何種瀆職罪嫌？是否同時侵害自訴人個人法益
    ？自訴狀內記載訴訟法益其中身體法益部分究指何者？均未
    經原審命自訴人補正查明。原審未經命補正明確，遽認自訴
    人係自訴被告犯瀆職罪，認不須命自訴人補正而逕行判決自
    訴不受理，尚嫌率斷，案經自訴人提起上訴，爰認原判決尚
    有未當，爰由本院不經言詞辯論，撤銷原判決，發回原審法
    院更為審理。
五、據上論斷，應依刑事訴訟法第369條第1項後段、第364 條、
    第372條，判決如主文。
中    華    民    國    95    年    9     月    1     日
                  刑事第七庭    審判長法  官  陳正雄
                                      法  官  許宗和
                                      法  官  許錦印
以上正本證明與原本無異。
如不服本判決，應於收受送達後十日內向本院提出上訴書狀，其
未敘述上訴之理由者並得於提起上訴後十日內向本院補提理由書
（均須按他造當事人之人數附繕本）。
                                      書記官  楊妙恩
中    華    民    國    95    年    9     月    5     日


司法院資訊處製作；財團法人民間司法改革基金會備份。
